【裁判字號】    99,保險,42
【裁判日期】    991029
【裁判案由】    給付保險金
【裁判全文】
臺灣高雄地方法院民事判決              99年度保險字第42號
原      告  乙○○
法定代理人  甲○○○
訴訟代理人  王叡齡律師
            陳建誌律師
被      告  中華郵政股份有限公司
法定代理人  戊○○
訴訟代理人  丙○○
            己○○
            丁○○
            吳德浤
上列當事人間請求給付保險金事件，本院於民國99年10月20日言
詞辯論終結，判決如下：
    主  文
原告之訴及假執行之聲請均駁回。
訴訟費用由原告負擔。
    事實及理由
一、原告主張：原告之母即訴外人陸宜萱以自己為被保險人，於
    民國87年1 月23日，與被告訂定郵政簡易人壽保險安和終身
    保險契約（保單號碼00000000，下稱系爭保險契約），保險
    金額為新臺幣（下同）100 萬元，並約定如被保險人因意外
    事故死亡者，被告應給付2 倍保險金即200 萬元。嗣於93年
    10月14日，陸宜萱將系爭保險受益人變更為原告。又陸宜萱
    自96年8 月起，即罹患精神分裂症，故其於97年12月19日，
    將系爭保險受益人變更為毫無親屬關係之藝人即訴外人庚○
    ○，顯係在精神錯亂下所為，應為無效，是原告仍為系爭保
    險之受益人。嗣於98年6 月29日，陸宜萱在其位於高雄市○
    ○區○○路189 巷26號住處內，因跌倒致頭部創傷而意外死
    亡，原告自得依系爭保險契約，請求被告給付保險金200 萬
    元等語。並聲明：(一)被告應給付原告200 萬元，及自起訴狀
    繕本送達翌日起至清償日止，按年息10% 計算之利息。(二)願
    供擔保，請准宣告假執行。
二、被告則以：系爭保險契約受益人業經陸宜萱本人於97年12月
    19日變更為庚○○，而陸宜萱辦理前開變更手續時，意思表
    示明確，並無任何精神異狀，前揭受益人之變更自屬合法有
    效，原告顯非系爭保險契約受益人，即無權請求被告給付保
    險金等語，資為抗辯。並聲明：(一)原告之訴駁回。(二)如受不
    利判決，願供擔保請准宣告免為假執行。
三、兩造不爭執之事實：
  (一)陸宜萱於87年1 月23日與被告訂定系爭保險契約，嗣於93
    年10月14日將系爭保險契約受益人變更為原告。
  (二)依系爭保險契約第5 條第1 款約定，如被保險人因意外事故
    死亡者，保險人應賠付2 倍保險金。
  (三)陸宜萱於97年12月19日將系爭保險契約受益人變更為庚○○
    。
  (四)陸宜萱於98年6 月29日死亡。
四、得心證之理由：
    本件兩造所爭執者，應在於陸宜萱於97年12月19日所為系爭
    保險受益人變更之意思表示，是否合法有效？亦即原告是否
    為系爭保險契約受益人？
  (一)按當事人主張有利於己之事實，就其事實負舉證責任，民事
    訴訟法第277 條定有明文。本件原告主張陸宜萱係在精神錯
    亂下變更系爭保險受益人為庚○○乙情，為被告所否認，自
    應由原告依上開舉證責任分配之規定，就此一有利於己之事
    實，負舉證之責任。是此，原告主張陸宜萱患有精神分裂症
    ，且變更受益人時，向郵局承辦人員表示庚○○是其舅舅，
    然庚○○並非陸宜萱之親屬，因認陸宜萱變更受益人之意思
    表示，係在精神錯亂中所為。惟查：
  1.按「本法未規定者，適用其他法律之規定」，簡易人壽保險
    法第1 條後段定有明文。又「以他人為被保險人時，須要保
    人與被保險人有保險利益」，簡易人壽保險法第9 條固定有
    明文。然而，就受益人與被保險人或要保人間，是否須有保
    險利益，則未予明定。是以，就此一問題，應依簡易人壽保
    險法第1 條後段規定，回歸適用保險法。對此，保險法第17
    條規定，要保人或被保險人，對於保險標的物無保險利益者
    ，保險契約失其效力。是以，判斷保險利益之有無，乃自要
    保人或被保險人之立場而論，非以受益人之立場作為判斷之
    基準。換言之，受益人與要保人或被保險人間，並無保險利
    益之問題存在。從而，要保人自得變更受益人為任何第三人
    ，不以其間具有一定親屬關係存在為必要。陸宜萱將系爭保
    險受益人變更為庚○○，且庚○○與陸宜萱之間並無親屬關
    係等情，為兩造所不爭執，此部分事實，應可認定，惟受益
    人與要保人及被保險人間，不須有保險利益，已如前述，是
    此，原告主張因庚○○非陸宜萱之親屬，不具保險利益，自
    不得為系爭保險契約之受益人云云，自無理由。
  2.此外，證人即承辦本件受益人變更之郵局職員王季蘭於本院
    審理時證述：陸宜萱於97年12月19日將系爭保險契約受益人
    變更為庚○○時，除依照規定之流程辦理外，其精神狀況亦
    與常人無異等語（見本院卷103-第104 頁）。參以，陸宜萱
    雖患有精神分裂症，然其自94年起即在國軍左營總醫院精神
    科追蹤治療，嗣於97年12月間仍規則服藥就醫，是其精神症
    狀大致平穩等情，亦有該醫院99年6 月8 日醫左民診字第09
    90001989號函附卷可佐（見本院卷第45頁），足徵證人王季
    蘭上述證詞，應堪採信。是以，陸宜萱固患有精神分裂症，
    然其於變更受益人當時，其精神狀況應屬正常。
  3.證人王季蘭另證稱：因伊認為受益人須與被保險人有一定之
    保險關係，所以還特別問陸宜萱，庚○○是否就是那位藝人
    ，而因二者姓氏不同，所以伊還特別詢問陸宜萱兩者之關係
    ，陸宜萱回答庚○○係其舅舅，斯時因陸宜萱不會寫舅舅2
    字，伊還代為填寫等語（見本院卷第103 至104 頁），復有
    上開變動通知書可佐（見本院卷第87頁），足證陸宜萱於變
    更系爭保險受益人時，確曾向王季蘭表示庚○○是其舅舅等
    語。然查，陸宜萱當時會向王季蘭誆稱庚○○是其舅舅乙情
    ，其原因多端，尚難僅憑其上開言論，遽論其當時係處於精
    神錯亂之狀況。蓋上開變動通知書有填載受益人與被保險人
    關係之欄位，加以王季蘭因主觀上對法律見解之誤認而詢問
    其與庚○○之關係，則陸宜萱向王季蘭表示庚○○是其舅舅
    等語，亦有可能係出於此種情勢下所為之任意陳述。是此一
    事實，並無法證明陸宜萱係在精神錯亂變更系爭保險受益人
    。此外，原告復未提出其他證據證明其主張之事實，是其主
    張陸宜萱變更系爭保險受益人為庚○○之意思表示係無效，
    伊仍為系爭保險之受益人等語，尚不足取。
  (四)綜上所述，原告並非系爭保險契約之受益人，是其依系爭保
    險契約，請求被告應給付保險金200 萬元，為無理由，應予
    駁回。又原告之訴既經駁回，其所為假執行之聲請，即失所
    附麗，應併予駁回。
五、本件事證已臻明確，兩造其餘攻擊或防禦方法及證據，經審
    酌後，核與本件結論，不生影響，爰不一一論列，附此敘明
    。
六、訴訟費用負擔之依據：民事訴訟法第78條。
中    華    民    國    99    年    10    月    29    日
                  民事第一庭  法  官張茹棻
正本係照原本作成。
如不服本判決，應於送達後20日內，向本院提出上訴狀並表明上
訴理由，如於本判決送達前提起上訴者，應於判決送達後10日內
補提上訴理由書（須附繕本）。
中    華    民    國    99    年    10    月    29    日
                              書記官林瑞標

司法院資訊處製作；財團法人民間司法改革基金會備份。
